【裁判字號】    89,上易,120
【裁判日期】    890330
【裁判案由】    詐欺
【裁判全文】
臺灣高等法院臺中分院刑事判決                    八十九年度上易字第一二○號
      上  訴  人
      即  被  告  己○○
      選任辯護人  張啟富
右上訴人因詐欺案件，不服臺灣台中地方法院八十七年度自字第四一七號中華民國八
十八年十一月十一日第一審判決，提起上訴，本院判決如左：
      主  文
原判決撤銷。
己○○連續意圖為自己不法之所有，以詐術使人將本人之物交付，處有期徒刑陸月。
      事  實
一、己○○於民國八十六年三月三十日、四月二日與銥迅科技股份有限公司（下稱銥
    迅公司）簽訂契約，以其個人名義自該公司處獲得授權，僅得以自己名義成立營
    業處而召募依迅公司之加盟商，且須告知所召募對象應與銥迅公司簽約並交付加
    盟金，銥迅公司方允其銷售傳呼門號並提供電信傳呼系統服務，竟於八十六年四
    月間，明知其經營之悅氏生活事業有限公司（下稱悅氏公司）未獲得任何授權，
    卻基於概括犯意並意圖為自己不法之所有，在新竹、桃園等地先後向庚○○、丁○○佯稱悅氏公司能提供０八０電腦語音秘書傳呼系統，正欲於全省各地成立營
    業處，只須支付權利金新台幣（下同）一百萬元即可授權其等分別於新竹市及桃
    園縣中壢市成立營業處，取得該區域獨家代理召募加盟商權限，致庚○○、丁○○均誤認悅氏公司能提供所需電信傳呼系統服務，因之並能取得新竹、中壢區域
    獨家代理權，而陷於錯誤與己○○以悅氏公司名義簽訂授權契約，由丁○○交付
    權利金即所設立營業處百分之四十股份之四十萬元與己○○，庚○○則交付三十
    五萬元。嗣於八十六年六月間，因己○○向丁○○改稱銥迅公司要求須與該公司
    直接簽約，為換約而將原契約作廢，而丁○○與銥迅公司尚未重新簽約前，銥迅
    公司即因無法繼續繳納費用而停止提供電話傳呼業務服務，丁○○向銥迅公司要
    求返還前給付與己○○之權利金，經銥迅公司告知僅收取加盟金及上線費、月租
    費等，並無收取權利金一事，丁○○、庚○○始知受騙。
二、案經自訴人丁○○提起自訴及訴由臺灣臺中地方法院檢察署檢察官移送併案審理。
      理  由
一、訊據被告己○○固坦承有以悅氏公司名義與自訴人丁○○（以下簡稱自訴人）簽
    約，並收取自訴人交付之權利金四十萬元及向鄭金龍收取權利金之事實，惟矢口
    否認有何詐欺之行為，辯稱：銥迅公司同意其成立二十多個營業處，向庚○○、
    丁○○所收取權利金，是因授權自訴人成立營業處後，會派人輔導，且亦有營運
    管銷費用須負擔，後來並已償還自訴人二十萬元，其餘未還之二十萬元則作為介
    紹佣金及輔導金，且自訴人為使用電信傳呼系統服務而繳交之加盟金款項均繳回
    給銥迅公司，後來斷訊係銥迅公司未能依約提供服務，與伊無涉云云。經查：
  (一)銥迅公司於八十六年一月間設立登記，營業項目並登記包括電話秘書傳呼業務，
    並依法取得交通部電信總局核發之自八十六年一月十六日起至八十九年一月十五
    日止之電信管制器材經營許可，營業範圍為無線電收發信機之販賣、裝修業務等
    情，有該公司公司執照、營利事業登記證及交通部電信器材經營許可執照影本各
    一份附卷可稽。而銥迅公司並於八十六年四月一日，與被告己○○訂立行銷授權
    書（見八十六年度偵字第二三七七九號偵查卷第九五頁），授權被告己○○個人
    就該公司加盟制度所推動之商品進行成立營業處之籌募，其中以規劃客戶一百名
    數量範圍內，授權被告己○○銷售傳呼門號；另就授權成立營業處合約書中（見
    偵查卷第九七頁），則約定該公司授權被告己○○成立營業處係為召募銥迅公司
    之加盟商，於約款第三條約定被告己○○得收取所開發加盟商以一百個呼叫器門
    號計算之加盟金六萬元之百分之五十八，第四條更明定被告己○○須告訴加盟商
    將其餘加盟金之百分之四十二繳回與銥迅公司，並將加盟商合約書以郵寄方式或
    親自拿至銥迅公司處用印，加盟合約方正式完成簽約手續。是被告己○○均係以
    其個人名義自銥迅公司處取得授權，雖前述授權成立營業處合約書中曾有授權悅
    氏公司負責人己○○之字樣，惟契約簽名人仍係以被告己○○個人名義，被告己○○亦稱契約書係以其個人名義訂定，雖其又辯稱銥迅公司代表辛○○曾口頭同
    意以悅氏公司名義召募，已為證人辛○○所否認，足見被告己○○對悅氏公司未
    與銥迅公司簽訂任何契約，亦未自銥迅公司處取得任何相關授權一節，均應知之
    甚詳。
  (二)其次，被告己○○先以悅氏公司名義與自訴人簽訂之授權成立營業處合約書中，
    約定自訴人繳交一百萬元後，悅氏公司即授權自訴人召募加盟商以行銷悅氏公司
    指定用於其制度之產品及服務，有該契約書一份可按，於契約條文中均以悅氏公
    司之名義提供該公司之相關產品；惟如前述，悅氏公司從未經授權取得任何召募
    加盟商而經營電話秘書傳呼業務之資格，僅被告己○○個人曾自銥迅公司處獲得
    授權；而據證人即與被告己○○簽約之銥迅公司直營站代表人辛○○並證稱：簽
    約當時僅同意被告己○○找加盟商，並未同意其設立分公司，並曾告知不得以悅
    氏公司名義召募，事後發現被告己○○違約用悅氏公司名義召募加盟商，才與其
    簽寫切結書解除授權，並答應各該加盟商直接與銥迅公司換約等語（見原審卷第
    一三三、一六五頁），並有切結書影本一份在卷足憑，證人即曾任銥迅公司股東
    之陳昇鴻亦證稱：銥迅公司經營電話秘書傳呼業務之方式，係招收加盟商推展業
    務，公司則收取加盟費並代為申請門號，門號申請事宜由負責人劉東如處理等情
    （見原審卷第一七四頁背面至第一七五頁），且被告己○○獲授權之範圍僅係自
    行成立營業處而為銥迅公司召募加盟商，代價即加盟金則為六萬元等情，於該契
    約書中亦有明文規定，均堪認銥迅公司僅同意被告己○○本身成立一營業處，直
    接召募加盟商，於繳納一定比例之加盟金後，即能銷售傳呼門號而經營電信傳呼
業務，且加盟商與銥迅公司直接簽約時，進而即成為依迅公司之加盟商，並無授
    權被告己○○再自行以悅氏公司授權他人成立營業處，甚至收取權利金、給予特
    定區域獨家代理之情形，遑論悅氏公司在未另行取得銥迅公司授權之情形下，縱
    使其授權他人成立營業處召募悅氏公司加盟商，亦無提供電信傳呼系統服務之能
    力，更無任何授與他人特定區域獨家代理之權限，被告己○○對此實難諉為不知
    。被告雖復辯稱：自訴人於成立中壢營業處後所招募之加盟商，均由被告提供銥
    訊公司之加盟合約書予自訴人，由自訴人營業處以銥訊公司直營站代表人之身分
    與加盟商簽訂加盟合約書，故認自訴人對傳呼系統服務係由銥迅公司所提供，知
    之甚稔，是被告並無對自訴人誆稱該項傳呼服務係由悅氏公司提供云云。惟查當
    初（八十六年四月及五月）係因己○○稱其能提供傳呼服務及給予獨家代理權與
    自訴人，致自訴人方與悅氏公司簽約成立傳呼系統加盟營業處之事實，有如上述
    ，自訴人既因而誤認悅氏公司能提供傳呼系統服務，並使其獲得區域獨家代理之
    營業處而與之簽約交付權利金，縱事後得知是由銥迅公司所提供傳呼系統服務，
    而另以銥迅公司直營站之代表人身份與其他人成立加盟契約，此亦無礙於被告當
    初訂約時施用詐術使自訴人交付權利金犯行之成立。
  (三)復查，自訴人為取得中壢營業處之獨家代理權所給付與被告己○○之權利金為四
    十萬元，證人庚○○為取得新竹地區營業處獨家代理權交付之權利金則為三十五
    萬元，業經證人庚○○指陳在卷（見原審卷第一四八頁背面），並有渠等提出之
    明細表各一份可按（見原審卷第一五八、一六○頁），被告己○○供稱：所收取
    之加盟金有轉交與銥迅公司，至於向庚○○、自訴人丁○○收取之成立營業處權
    利金三十五萬元、四十萬元等，係自行收取作為辦公室設備、人員訓練等營銷費
    用，及保證該區域只有該營業處獨家經營之對價，並提出其所提供之各項服務清
    單（見原審卷第一七六背面至第一七七頁，本院卷第三十八頁、第七十七頁），
    而被告己○○復不否認該筆權利金作為管銷、輔導費用一節，於契約書絲毫未提
    及，自訴人並指稱：被告己○○指派之輔導人員薪資等費用乃由自訴人之營業商
    自行支付，被告己○○亦無法提供獨家代理，事後要求被告己○○處理時，其才
    改稱可介紹與銥迅公司繼續經營，當時亦未同意其收取介紹費二十萬元等語。經
    本院傳訊證人丙○○其證稱：伊是受雇於被告，負責教育訓練及全程輔導‧‧‧
    ，有向自訴人領取油費、差旅費二千一百元等語（見本院卷第六十九頁），核與
    自訴人所供相合，被告所派輔導人員薪資差旅費既非全係被告負擔，足見被告己○○與自訴人及庚○○於簽約時，向自訴人及庚○○聲稱該筆權利金係作為取得
    中壢、新竹等地獨家代理權之對價，並非作為輔導等費用之對價。進而，如前述
    ，被告己○○本人僅自銥迅公司處取得召募加盟商之權限，並無再授權他人成立
    獨家代理營業處之權限，遑論悅氏公司更無此權限，被告向自訴人及庚○○誆稱
    悅氏公司有此權限而收取各該權利金，實難謂其無施用詐術之情形。
  (四)抑且，如前述，銥迅公司授權與被告己○○自行成立營業處再召募加盟商，收取
    之對價僅係以呼叫器門號一百個計算之加盟金六萬元，並無另行收取權利金一百
    萬元等情形，衡以銥迅公司猶且須提供電話秘書傳呼系統服務，除收取使用客戶
    上線費、月租費外，對召募客戶之加盟商僅另收取加盟金約六萬元之百分之四十
    二，其餘百分之五十八可作為營業處組織拓展、廣告行銷及行政管理費用（參偵
    查卷九十七頁契約書約款第三條），而被告己○○所使用簽約名義人之悅氏公司
    非惟無法提供該服務，且被告己○○雖稱另向自訴人收取之四十萬元，係作為輔
    導其成立等費用，但自訴人指訴相關地點之找尋、設立及人員籌募等營運均係其
    自行辦理，為被告己○○所是認，被告己○○又稱其係擔任仲介自訴人與銥迅公
    司合作之工作，然自訴人與銥迅公司另行簽約是因銥迅公司察覺被告己○○未依
    授權約定召募加盟商而解除原授權約定，被告因本身無法繼續提供電信傳呼系統
    服務，迫於無奈，為善後始告知自訴人另與銥迅公司重新簽約，如前述，業據證
    人辛○○證述在卷，則其收取之四十萬元究係其提供何具體服務之對價不明，加
    以銥迅公司授權其成立營業處時既無另行收取權利金一事，其辯稱作為行政營銷
    費用等，依其與銥迅公司之約定，又可由所收取加盟金之百分之五十八負擔，被
    告己○○卻另向自訴人召募成立營業處卻收取權利金四十萬元，亦難謂相當。此
    均足見被告己○○係假藉自銥迅公司處獲得經營電信除呼業務授權之名義，於召
    募過程中除依照銥迅公司之授權約定召募加盟商而合法收取加盟金外，另基於詐
    欺犯意，巧立名目向自訴人詐得四十萬元，其有施用詐術之詐欺行為甚明。
  (五)至於被告己○○事後雖曾返還自訴人二十萬元，並協議依持股比例，負擔自訴人
    所成立桃園營業處之部分虧損，惟此僅係被告事後經自訴人催討下方同意處理，
    則證人戊○○、乙○○縱如被告所言，亦有參與該事後協調，亦不足為被告無上
    開詐欺犯行之有利認定，而被告又遲未返還其餘二十萬元之權利金，被告辯稱此
    乃作為輔導金及酬佣金之用云云，顯不足採，已如上述，是難據之認被告就加收
    權利金四十萬元部分，自始無為自己不法所有之意圖，而得為有利被告己○○之
    認定。綜上所述，本案事證已臻明確，被告己○○之詐欺犯行，應堪認定。
二、核被告己○○所為，係犯刑法第三百三十九條第一項之詐欺取財罪。被告己○○
    先後二次詐欺自訴人及庚○○之犯行，時間緊接，方法相同，觸犯構成要件相同
    之罪名，顯係基於概括犯意反覆實施，為連續犯，並應依刑法第五十六條規定加
    重其刑。自訴意旨雖未論及被告己○○向庚○○詐得三十五萬元之部分，惟此與
    之屬連續犯之裁判上一罪關係，既如前述，本院自得併與審理。原審認上訴人罪
    證明確，予以論罪科刑，固非無見，惟查被告另與被害人庚○○部分達成協議，
    解決所收受款項，有切結書可稽，原審未予斟酌，量刑稍嫌過重，被告上訴意旨
    否認犯罪，雖無可取，惟原判決既有可議，即無可維持，自應由本院將原判決撤
    銷改判，爰審酌被告己○○犯罪之動機、手段、所生危害及犯罪後態度未能坦承
    犯行，及其事後已返還自訴人二十萬元，業據自訴人供明無訛，並已與庚○○達
    成協議等一切情狀，量處如主文第二項所示之刑，以示懲儆。
三、公訴人併辦及自訴人另於原審審理中以言詞指訴：初始於新竹參加任加盟商時，
    被告己○○向其收取之加盟金十二萬元，及其於中壢設立營業處後，另召募十人
    任加盟商，將收取之加盟金約四十三萬元轉交被告己○○之部分，被告己○○亦
    涉有詐欺罪嫌云云。訊據被告己○○堅決否認此部分有詐欺之行為，辯稱：收取
    之加盟金均已轉交給銥迅公司，上線費、月租費則由各加盟商直接匯入被告李芯
    妮帳戶，其並未取得，且初始均能提供電信傳呼系統服務，後來斷訊係因銥迅公
    司違約無法提供，均與其無涉，伊亦受有損失等語。經查，被告己○○確已將收
    取之加盟金交付與銥迅公司等情，業據證人辛○○證述屬實，加盟商應付之上線
    費、月租費等款項，則直接匯入被告李芯妮帳戶，亦有上線傳真用紙影本等件可
    證，因之，被告既已依約將該款項轉交與能提供電信傳呼服務之銥迅公司，難認
    其自始有何為自己不法所有之意圖；再觀諸被告與銥迅公司簽訂之行銷授權書中
    ，已載明被告己○○獲授權得召募加盟商以銷售傳呼門號，自訴人亦不否認與被
    告己○○簽約後，雖未與依迅公司直接簽約前，被告己○○均能依約提供相關電
    信傳呼服務，共同被告李芯妮則證稱：各該加盟商申請之門號，被告己○○有轉
    報銥迅公司，以其個人取得之授權名義使用該系統服務等語（見原審卷八十八年
    九月一日訊問筆錄）。是自訴人此部份所交付之加盟金既屬使用該電信傳呼系統
    以銷售傳呼門號所應給付之對價，與前開論罪科刑部分之權利金，係作為得成立
    營業處，於該區域獨家代理召募加盟商權限之對價，顯不相同；而被告己○○就
    此加盟商之經營部分，依約確有銥迅公司之授權，並有履行之能力；加以，加盟
    商與銥迅公司簽約一節，被告事後已積極協調加盟商直接與銥迅公司簽約，益徵
    被告己○○自始應非明知無法提供加盟商部分之電信傳呼系統服務，卻仍向其詐
    取加盟金之情形，尚難謂被告己○○此部分有何施用詐術之行為，或基於意圖為
    自己不法所有之詐欺犯意；至於銥迅公司事後斷訊之問題，要屬銥迅公司與被告
    己○○、加盟商三方間未能依原契約履行時之民事糾紛，亦與詐欺之刑責無涉。
    此外，復查無其他積極證據足資證明被告己○○此部分有何自訴人所指詐欺犯行
    ，是不能證明被告己○○犯罪，原應為其無罪之諭知，然自訴人以此部分與前開
    論罪科刑部分屬連續犯之裁判上一罪關係，爰不另為被告己○○無罪之諭知，附
    此敘明。
據上論結，應依刑事訴訟法第三百六十九條第一項前段、第三百六十四條、第二百九
十九條第一項前段、第三百四十三條，刑法第三百三十九條第一項、第五十六條、罰
金罰鍰提高標準條例第一條前段，判決如主文。
本案經檢察官甲○○到庭執行職務。
中      華      民      國    八十九     年      三       月     卅     日
                                  臺灣高等法院臺中分院刑事第九庭
                                        審判長法  官  胡  森  田
                                              法  官  黃  日  隆
                                              法  官  蕭  錦  鍾
右正本證明與原本無異。
不得上訴。
                                              書記官  蘇  昭  文
中      華      民      國    八十九 年      三       月    卅一    日
附錄：本案論罪科刑法條全文
刑法第三百三十九條第一項：意圖為自己或第三人不法之所有，以詐術使人將本人或
第三人之物交付者，處五年以下有期徒刑、拘役或科或併科一千元以下罰金。
                                                                        Ｑ


司法院資訊處製作；財團法人民間司法改革基金會備份。
